臺灣臺南地方法院民事判決　　　　　　 99年度簡上字第102號
上　訴　人　黃茂雄
訴訟代理人　吳小燕律師
　　　　　　王志中律師
上　訴　人　黃花
視同上訴人　黃茂義即橫本茂義.
被上訴人　　馬振華
訴訟代理人　吳政遇律師
複代理人　　黃龍昌律師
上列當事人間請求確認擔保關係不存在事件，上訴人對於中華民
國99年1月27日本院台南簡易庭98年度南簡字第958號第一審簡易
判決提起上訴，經本院於100年3月31日言詞辯論終結，判決如下
：
    主  文
原判決廢棄。
被上訴人在第一審簡易之訴駁回。
第一審訴訟費用新台幣壹仟元、第二審訴訟費用新台幣壹仟伍佰
元，均由被上訴人負擔。
    事實及理由
甲、程序方面
一、本件當事人黃茂義（即橫本茂義）原係我國人，因自願取得
    日本國籍，經內政部許可於61年9月28日喪失我國國籍，有
    內政部99年7月22日台內戶字第0990148052號書函及其所附
    黃茂出具之喪失國籍申請書各1紙在卷可參（見本院卷64至
    66頁），則黃茂義（即橫本茂義）既為日本國人，本件即屬
    涉外民事事件，又本件係被上訴人起訴主張黃茂義及上訴人
    等就系爭土地徵收補償金無權利質權存在，依現行之涉外民
    事法律適用法第10條第2項規定，關於以權利為標的之物權
    ，依權利之成立地法，而系爭土地徵收補償金乃我國政府徵
    收土地依法所發放，是本件自應適用我國法律。
二、按訴訟標的對於共同訴訟之各人必須合一確定者，依民事訴
    訟法第56條第1項第1款規定，共同訴訟人中一人之行為，有
    利益於共同訴訟人者，其效力及於全體；不利益者，對於全
    體不生效力。而所謂「利益」或「不利益」於共同訴訟人，
    係指於行為當時就形式上觀之，有利或不利於共同訴訟人而
    言，非指經法院審理結果有利者其效力及於共同訴訟人，不
    利者其效力不及於共同訴訟人而言，故共同訴訟人中之一人
    ，對於下級法院之判決聲明不服提起上訴，在上訴審法院未
    就其內容為審判之前，難謂其提起上訴之行為對於他共同訴
    訟人不利，其效力應及於共同訴訟人全體，即應視其上訴為
    共同訴訟人全體所為（最高法院52年台上字第1930號判例參
    照）。本件被上訴人於原審主張台南市仁德區（改制前為台
    南縣仁德鄉○○○○段1047之3地號土地（以下簡稱系爭土
    地）原登記有所有權人黃水吉於民國31年10月9日，以其應
    有部分2分之1設定予第三人黃水能，權利價值為200圓之抵
    押權（以下簡稱系爭抵押權），該抵押權所擔保之債權已罹
    於時效而消滅，且抵押權人於時效消滅後5年間亦未實行抵
    押權，抵押權亦已消滅，復因系爭土地業經徵收為國有，為
    此訴請確認黃水能之繼承人即黃茂雄、黃花、黃茂義（即橫
    本茂義）等3人無該土地徵收補償費之權利質權存在等語，
    可知原審被告間對系爭土地徵收補償費之權利質權係基於繼
    承關係而來，渠等就公同共有之訴訟標的有合一確定之必要
    ，揆諸首揭規定，本件雖僅原審被告黃茂雄、黃花等2人提
    起上訴，惟其等上訴之效力應及於另一原審被告黃茂義（即
    橫本茂義），爰列黃茂義（即橫本茂義）視同上訴人，先予
    敘明。
三、本件上訴人黃花、視同上訴人黃茂義（橫本茂義）均未於言
    詞辯論期日到場，核無民事訴訟法第386條所列各款情形，
    爰依被上訴人之聲請，由其就上開上訴人部分為一造辯論而
    為判決。
四、次按，民法第881條第1、2項規定，抵押權除法律另有規定
    ，因抵押物滅失而消滅，但抵押人因滅失得受賠償或其他利
    益者，不在此限。抵押權人對於前項抵押人所得行使之賠償
    或其他請求權有權利質權，其次序與原抵押權同。該條所指
    之賠償金，並未設任何限制，無論其係依法律規定取得，或
    依契約約定取得，均不失其為賠償金之性質。又依土地法施
    行法第59條規定，地政機關於發放土地徵收補償費時，就被
    徵收土地應有之負擔應代為補償，此僅係代為補償性質，抵
    押權人並非直接受補償之權利人，抵押權人無向徵收單位直
    接請求給付之權，而係應向土地所有權人請求，此為私法上
    權利，並非公法上權利，因此有關被徵收土地抵押權人對徵
    收補償費是否有權利質權存在，自屬抵押權人與土地所有權
    人間之法律關係，而得為土地所有權人對抵押權人或權利繼
    受人提起確認之訴之標的。本件被上訴人迄未能領得系爭土
    地徵收補償費，乃因系爭土地原有系爭抵押權之設定，可知
    上訴人及視同上訴人對該筆徵收補償費是否有民法第881條
    第2項規定之權利質權存在，對被上訴人在私法上地位有侵
    害之危險，被上訴人提起本件確認之訴以排除此項危險，有
    即受確認判決之法律上利益，核與民事訴訟法第24 7條前段
    規定相符。
五、末依民事訴訟法第447條第1項本文規定，當事人於第二審原
    則上不得提出新攻擊或防禦方法，揆其立法目的意旨，係就
    當事人未盡適時提出攻擊防禦方法之協力義務，課以失權效
    果，乃為充實第一審之事實審理功能，以期建立金字塔型訴
    訟制度，及合理分配司法資源，以維護當事人之程序利益，
    則當事人因違反此規定而遭法院不准其提出新攻擊防禦方法
    時，必然對當事人之實體上權利義務關係產生某程度之影響
    ，如倒果為因，以當事人之實體權利將受到限制或剝奪而認
    其顯失公平，即准當事人提出新攻擊防禦方法，上開規範目
    的及功能將成為空談。經查，本件被上訴人於原審係以系爭
    抵押權設定迄今已餘66年餘，所擔保之債權應早已清償或已
    逾請求權時效，故抵押權已消滅等語（見原審卷附起訴狀所
    載），被上訴人從未主張系爭抵押權所擔保之債權自始不存
    在，則其於本院審理時始主張「抵押權所擔保之債權不存在
    」一節，顯係於第二審提出新的攻擊防禦方法，復查並無民
    事訴訟法第447條第1項但書所載之各款情形，應認被上訴人
    不得於第二審提出，本院自無庸就此爭點予以審酌（兩造有
    關此爭點之主張及陳述不再贅述），合先敘明。
乙、實體方面：
一、本件被上訴人起訴主張：系爭土地上原登記有系爭抵押權，
    而該抵押權所擔保之債權，其清償期為無期限，是其債權請
    求權之消滅時效應自31年10月10日起算，迄至46年10月10日
    為止，其抵押權所擔保之債權請求權因15年未行使而消滅時
    效，抵押權人及其繼承人復未於消滅時效完成後5年間行使
    抵押權，系爭抵押權應已消滅（民法第880條）。又民法第
    478條規定消費借貸之貸與人得定1個月以上之相當期限，催
    告返還，係給予借用人1個月之恩惠期間，亦即借用人於該
    期間屆滿後，始負遲延責任。是以該條規定與消滅時效應自
    何時起算並無必然關連，僅為債務人應負遲延責任之起點，
    而非計算消滅時效期間之起點（最高法院96年度台上字第14
    32號判決參照），又借貸未定期限，亦不能依借貸之目的而
    定其期限者，貸與人無庸終止契約，即得依民法第470條第2
    項規定，隨時請求返還借用物，其請求權之消滅時效，應自
    借貸契約成立時開始進行（最高法院89年度台上字第193號
    判決參照）。是上訴人主張系爭抵押權所擔保之債權須待債
    權人依民法第478條規定催告後開始起算時效期間，不僅與
    上開實務見解相左，且將時效之開始繫於債權人之主觀意願
    ，如其不催告，時效將永不進行，顯與時效制度之設計有違
    。系爭抵押權既已消滅，上訴人及視同上訴人就系爭土地之
    徵收補償費自無權利質權，為此訴請確認上訴人及視同上訴
    人就系爭土地之徵收補償費之權利質權不存在等語。
二、上訴人黃花、視同上訴人黃茂義（即橫本茂義）於原審曾提
    出書狀略以渠等於本件起訴前均不知悉繼承系爭抵押權，並
    非如被上訴人所述不行使抵押權等語（見原審卷46、47頁）
    ，惟於本院審理時始終未到庭陳述，亦未提出書狀供本院參
    酌。
三、上訴人黃茂雄則以：上訴人等僅為抵押權人黃水能之繼承人
    ，於黃水能去世後，繼承人無從知悉抵押權存在，顯難以知
    悉權利已發生，尚不得僅以債權發生之時為消滅時效之起算
    點。又消費借貸未定返還期限者，貸與人得定1個月以上之
    相當期限，催告返還。所謂返還，係指終止契約之意思表示
    而言，即貸與人一經向借用人催告（或起訴），其消費借貸
    關係即行終止，惟法律為使借用人便於準備起見，特設1 個
    月以上相當期限之恩惠期間，借用人須俟該期限屆滿，始負
    遲延責任，貸與人方有請求之權利，若貸與人未定1個月以
    上之期限向借用人催告，其請求權尚不能行使，消滅時效自
    無從進行。故須貸與人定1個月以上之相當期限，催告返還
    ，於該催告所定期間屆滿後，其消滅時效始開始進行（最高
    法院99年度第7次民事庭會議決議、台灣高等法院（70）廳
    民一字第0649號民事法律問題研究參照）。系爭土地上之抵
    押權所擔保之債權，依舊式土地登記謄本記載「辦濟期：無
    期限」，即指該債權屬未定返還期限之消費借貸債權而言。
    上訴人或其被繼承人未曾向抵押債務人黃水吉或其繼承人定
    期催告返還借款，可知雙方消費借貸契約關係尚未終止，上
    訴人之借款返還請求權尚不能行使，消滅時效自無從進行。
    因此被上訴人既未提出系爭抵押權擔保之債權已清償或抵押
    權人怠於行使權利之相關證據，而僅以臆測方式表示系爭抵
    押權所擔保之債權因年代久遠，應早已清償完畢或罹於時效
    ，其主張自無可採，上訴人對於系爭土地之徵收補償款仍有
    權利質權存在等語，資為抗辯。
四、原審為上訴人敗訴之判決，上訴人提起上訴，並聲明：請求
    判決(1)原判決廢棄。(2)駁回被上訴人在第一審簡易之訴。被
    上訴人之答辯聲明：請求駁回上訴。
五、以下事實經上訴人黃茂雄及被上訴人確認為本件不爭執及爭
    執之事項（見本院卷89、90頁）：
  (一)不爭執事項：
  1.原坐落台南市仁德區○○○段1047地號土地，原係「黃讚」
    、「黃水吉」等人共有，應有部分各2分之1，嗣黃讚於51年
    間移轉登記其應有部分予黃富雄，黃水吉於53年間移轉登記
    其應有部分予馬媽來，迄至74年6月21日馬媽來贈與其應有
    部分2分之1予被上訴人；另黃富雄於80年2月20日因買賣移
    轉其應有部分2分之1予黃子建。
  2.原坐落台南市仁德區○○○段1047地號土地於93年4月2日辦
    理共有物分割登記，由黃子建取得同段1047地號土地、被上
    訴人取得同段1047之1地號土地。前揭被上訴人所有之1047
    之1地號土地再於96年逕為分割為1047之1、1047之3地號土
    地。
  3.原台南市仁德區○○○段1047地號土地之原所有權人黃水吉
    於31年10月9日，以其應有部分2分之1設定抵押權予第三人
    黃水能，權利價值200圓（即系爭抵押權），嗣黃水能於48
    年4月3日死亡，上訴人等3人為黃水能之法定繼承人。
  4.系爭土地已於96年7月25日為政府公告徵收（東西向快速公
    路台南關廟段台1線至永安段），並於96年10月11日登記為
    國有，同時塗銷土地上之負擔，徵收補償費共計新台幣2,08
    6,526元尚未領取，經台南縣政府存入台灣土地銀行新營分
    行96年保管字第364號保管專戶內（以下簡稱系爭補償金）
    。
  5.系爭抵押權所擔保的債權是「不定期限債權」。
  (二)爭執事項：
  1.系爭抵押權所擔保之債權請求權是否已經時效消滅，且抵押
    權人於消滅時效完成後之5年除斥期間內亦未行使抵押權，
    以致抵押權亦已消滅？
  2.上訴人是否對系爭補償費有權利質權存在？
六、得心證之理由：
  (一)按請求權，因15年間不行使而消滅；又消滅時效，自請求權
    可行使時起算，此為民法第125條前段、第128條前段所明定
    。復按，民法第478條後段規定，消費借貸未定返還期限者
    ，貸與人得定一個月以上之相當期限，催告返還。所謂返還
    ，係指「終止契約之意思表示」而言，即貸與人一經向借用
    人催告（或起訴），其消費借貸關係即行終止，惟法律為使
    借用人便於準備起見，特設「一個月以上相當期限」之恩惠
    期間，借用人須俟該期限屆滿，始負遲延責任，貸與人方有
    請求之權利。若貸與人未定一個月以上之期限向借用人催告
    ，其請求權尚不能行使，消滅時效自無從進行。故須貸與人
    定一個月以上之相當期限，催告返還，於該催告所定期間屆
    滿後，其消滅時效始開始進行。（最高法院97年台上字第26
    54號判決意旨、99年度第7次民事庭會議決議參照）。換言
    之，消費借貸未約定返還期限者，貸與人須定相當期限催告
    借用人返還，屆期借用人不為返還，貸與人始得對借用人行
    使消費借貸物返還請求權，此時消滅時效始開始進行。
  (二)查系爭抵押權申請登記之資料雖已逾保存年限而銷毀一節，
    有臺南市歸仁區地政事務所100年1月18日所登記字第100000
    0562號函1件附卷可稽，惟觀諸系爭抵押權之登記分別有權
    利價值「金貳佰圓正」、辦濟期「無期限」（光復後轉載於
    「存續期限」欄）、利息「年壹割」、支拂期「每年拾月八
    日」之記載【見前揭台南市歸仁區地政事務所函附之系爭土
    地於民國31年（日本昭和17年）之日據時期、光復初期、電
    子處理前土地登記謄本，見本院卷134至142頁】，參以從日
    據時期資料轉載至光復後土地登記簿之他項權利部，所記載
    「辦濟期」為現行之「清償日期」；「支拂期」則為「付款
    日期」等情，有內政部95年11月24日書函1件存卷足憑（見
    本院卷60頁），則依前揭登記內容中有關本金及利息之記載
    ，復有本金清償期及關於利息之計算方式及每年給付利息之
    付款日之記載，核與一般民間消費借貸之約定方式相符，佐
    以系爭抵押債權人、債務人均屬自然人，非公司法人或商號
    ，衡情應非為擔保營業所生之貨款、勞務報酬等而生之債務
    ，上訴人主張系爭抵押權所擔保之債權種類為「消費借貸」
    ，應屬可信，被上訴人空言主張系爭抵押權所擔保之債權非
    屬消費借貸，復未能就係屬何種類之債權為具體說明，尚難
    憑採。
  (三)系爭抵押權所擔保之債權種類既屬「消費借貸」，被上訴人
    亦不爭執該債權未定有期限（見前述不爭執事項。原審以原
    日據時期之土地登記簿謄本記載「支拂期：前拂」而認為本
    件債務有約定清償期乙節，容有誤會），揆諸前揭最高法院
    決議意旨，若貸與人未定一個月以上之期限向借用人催告，
    其請求權尚不能行使，消滅時效自無從進行。因之，上訴人
    或其繼承人對被上訴人消費借貸借款返還請求權，應自被上
    訴人或其被繼承人催告債務人或其繼承人返還借款時起算，
    若上訴人或其被繼承人未曾定一個月以上之期限向債務人或
    其繼承人催告返還借款，則系爭抵押權所擔保之消費借貸請
    求權尚不能行使，消滅時效自無從進行。本件被上訴人既未
    能舉證上訴人或其被繼承人曾催告債務人或其繼承人返還借
    款，則消費借貸請求權尚不能行使，消滅時效無從進行，被
    上訴人主張系爭抵押權所擔保之債權請求權業已罹於時效而
    消滅一節，即非可採。又系爭抵押權所擔保之債權，其請求
    權既尚未因時效而消滅，則系爭抵押權之5年除斥期間亦無
    從起算進行，系爭抵押權自未因5年間不實行而歸於消滅。
  (四)次按抵押權除法律另有規定外，因抵押物滅失而消滅。但抵
    押人因滅失得受賠償或其他利益者，不在此限。抵押權人對
    於前項抵押人所得行使之賠償或其他請求權有權利質權，其
    次序與原抵押權同，民法第881條第1項、第2項定有明文。
    次按有抵押權之債權，擔保物雖滅失，然有確實之賠償義務
    人者，依照民法第881條之規定，該擔保物權即移存於得受
    之賠償金之上，而不失其存在，此即所謂擔保物權之代物擔
    保性（最高法院59年台上字第313號判例參照）。而民法上
    述規定所稱之賠償金，並未有任何限制，無論係法律規定取
    得或依契約取得，均不失其賠償金之性質，故補償金解釋上
    應包括在內。賠償金既為抵押權效力所及，抵押權人自得就
    該項賠償金行使權利（最高法院92年台上字第488號裁判意
    旨參照）。查系爭土地已於96年7月25日為改制前之台南縣
    政府公告徵收，並於96年10月11日登記為國有，同時塗銷土
    地上之負擔，其徵收補償金2,086,526元因尚未領取而存入
    保管專戶，有台南縣政府99年6月17日府地用字第099013781
    2號函存卷足參，又系爭抵押權所擔保之債權，其請求權尚
    未罹於時效，已如前述，則系爭抵押權雖因台南縣政府徵收
    其供擔保之土地，並同時塗銷系爭抵押權，惟依上說明，系
    爭補償金既為擔保物之代替利益，自應為系爭抵押權之效力
    所及，依民法第881條第2項規定，上訴人對系爭補償金有權
    利質權存在。被上訴人主張上訴人就系爭補償金無權利質權
    云云，尚不足採。
七、綜上所述，上訴人抗辯系爭抵押權所擔保之債權請求權尚未
    因時效而消滅，系爭抵押權不因已逾5年除斥期間不行使而
    消滅一節，應屬可採。從而，被上訴人本於所有權及繼承之
    法律關係，請求確認上訴人對系爭補償金權利質權不存在，
    為無理由，不應准許。原審為上訴人敗訴之判決，自有未洽
    。上訴意旨指摘原判決不當，求予廢棄改判，為有理由。爰
    由本院予以廢棄改判，如主文第2項所示。又第一審裁判費
    1,000元，第二審裁判費1,500元，合計2,500元，依民事訴
    訟法第78條規定，應由敗訴之被上訴人負擔，附此敘明。
八、據上論結，本件上訴為有理由，依民事訴訟法第450條、第7
    8條、第87條第1項，判決如主文。
中    華    民    國    100    年    4    月  28    日
                  民事第一庭    審判長法  官  高榮宏
                                      法  官  童來好
                                      法  官  蔡雅惠
以上正本證明與原本無異。
不得上訴。
中    華    民    國    100    年    4   月   28   日
                                      書記官  詹書瑋